臺灣臺北地方法院民事判決
110年度保險字第11號
原      告  
即反訴被告  黃子紜（即廖文良之繼承人）

            廖薇瑄（即廖文良之繼承人）

            廖昱丞（即廖文良之繼承人）

共      同
訴訟代理人  黃清濱律師
複  代理人  李冠廷律師
被      告
即反訴原告  中國人壽保險股份有限公司

法定代理人  譚碩倫  
訴訟代理人  蔡承翰律師
被      告
即反訴原告  全球人壽保險股份有限公司

法定代理人  彭騰德  
訴訟代理人  梁嘉旭律師
            邱培慎律師
            侯懿純  
被      告
即反訴原告  富邦人壽保險股份有限公司

法定代理人  陳俊伴  
訴訟代理人  林峻立律師
被      告
即反訴原告  英屬百慕達商友邦人壽保險股份有限公司

法定代理人  侯文成  
訴訟代理人  簡蔓婷律師
            蘇恆進律師   
上列當事人間請求給付保險金事件，本院於民國111年10月13日
言詞辯論終結，判決如下：   
    主      文
一、原告之訴及假執行之聲請均駁回。
二、本訴訴訟費用由原告負擔。
三、反訴被告應於繼承被繼承人廖文良遺產範圍內連帶給付反訴
    原告中國人壽保險股份有限公司新臺幣柒拾柒萬柒仟陸佰元
    ，及自民國一一一年六月八日起至清償日止，按週年利率百
    分之五計算之利息。
四、反訴被告應於繼承被繼承人廖文良遺產範圍內連帶給付反訴
    原告全球人壽保險股份有限公司新臺幣壹佰參拾參萬貳仟參
    佰捌拾伍元，及自民國一一一年六月十四日起至清償日止，
    按週年利率百分之五計算之利息。
五、反訴被告應於繼承被繼承人廖文良遺產範圍內連帶給付反訴
    原告富邦人壽保險股份有限公司新臺幣貳佰貳拾參萬零捌佰
    貳拾玖元，及自民國一一一年五月十八日起至清償日止，按
    週年利率百分之五計算之利息。
六、反訴被告應於繼承被繼承人廖文良遺產範圍內連帶給付反訴
    原告英屬百慕達商友邦人壽保險股份有限公司新臺幣壹佰玖
    拾參萬柒仟參佰零伍元，及自民國一一一年六月十四日起至
    清償日止，按週年利率百分之五計算之利息。
七、反訴訴訟費用由反訴被告於繼承被繼承人廖文良遺產範圍內
    連帶負擔。
八、本判決第三項於反訴原告中國人壽保險股份有限公司以新臺
    幣貳拾陸萬元為反訴被告供擔保後，得對於該反訴被告假執
    行。但反訴被告如以新臺幣柒拾柒萬柒仟陸佰元為反訴原告
    中國人壽保險股份有限公司預供擔保，得免為假執行。
九、本判決第四項於反訴原告全球人壽保險股份有限公司以新臺
    幣肆拾伍萬元為反訴被告供擔保後，得對於該反訴被告假執
    行。但反訴被告如以新臺幣壹佰參拾參萬貳仟參佰捌拾伍元
    為反訴原告全球人壽保險股份有限公司預供擔保，得免為假
    執行。
、本判決第五項於反訴原告富邦人壽保險股份有限公司以新臺
    幣柒拾伍萬元為反訴被告供擔保後，得對於該反訴被告假執
    行。但反訴被告如以新臺幣貳佰貳拾參萬零捌佰貳拾玖為反
    訴原告富邦人壽保險股份有限公司預供擔保，得免為假執行
    。
、本判決第六項於反訴原告英屬百慕達商友邦人壽保險股份有
    限公司以新臺幣陸拾伍萬元為反訴被告供擔保後，得對於該
    反訴被告假執行。但反訴被告如以新臺幣壹佰玖拾參萬柒仟
    參佰零伍元為反訴原告英屬百慕達商友邦人壽保險股份有限
    公司預供擔保，得免為假執行。
    事實及理由
壹、程序方面：
一、按當事人死亡者，訴訟程序在有繼承人、遺產管理人或其他
    依法令應續行訴訟之人承受其訴訟以前當然停止；當事人之
    法定代理人代理權消滅者，訴訟程序在有法定代理人承受其
    訴訟以前，當然停止；前開所定之承受訴訟人，於得為承受
    時，應即為承受之聲明；他造當事人，亦得聲明承受訴訟，
    民事訴訟法第168條、第170條、第175條分別定有明文。經
    查，被繼承人廖文良於提起本件訴訟後之民國110年4月27日
    死亡，繼承人黃子紜、廖薇瑄、廖昱丞於110年10月18日具
    狀聲明承受訴訟，有民事聲明承受訴訟狀、廖文良之除戶戶
    籍謄本與繼承系統表在卷可稽（見本院卷二第7至15頁），
    核與前揭法條規定相符，應予准許；被告中國人壽保險股份
    有限公司（下稱中國人壽）於起訴後之110年7月8日變更法
    定代理人為譚碩倫，經被告中國人壽具狀聲明承受訴訟，此
    有民事聲明承受訴訟狀、110年7月8日公開資訊觀測站列印
    資料、股份有限公司變更登記表在卷可稽（見本院卷一第32
    1至323頁、本院卷二第81至84頁），核無不合，應予准許。
二、按被告於言詞辯論終結前，得在本訴繫屬之法院，對於原告
    及就訴訟標的必須合一確定之人提起反訴。反訴之標的，如
    專屬他法院管轄，或與本訴之標的及其防禦方法不相牽連者
    ，不得提起。民事訴訟法第259條、第260條第1項分別定有
    明文。而所謂反訴之標的與本訴之標的及其防禦方法有牽連
    關係者，乃指反訴標的之法律關係與本訴標的之法律關係兩
    者之間，或反訴標的之法律關係與本訴被告作為防禦方法所
    主張之法律關係兩者之間，有牽連關係而言。即舉凡本訴標
    的之法律關係或作為防禦方法所主張之法律關係，與反訴標
    的之法律關係同一，或當事人雙方所主張之權利，由同一法
    律關係發生，或本訴標的之法律關係發生之原因，與反訴標
    的之法律關係發生之原因，其主要部分相同，均可認兩者間
    有牽連關係。經查，被告即反訴原告中國人壽、全球人壽保
    險股份有限公司（下稱全球人壽）、富邦人壽保險股份有限
    公司（下稱富邦人壽）、英屬百慕達商友邦人壽保險股份有
    限公司（下稱友邦人壽）於本件言詞辯論終結前均對原告即
    反訴被告提起反訴，分別依民法第179條、第184條第1項前
    段及第1153條之規定，請求原告即反訴被告連帶給付新臺幣
    （下同）77萬7,600元、133萬2,385元、223萬829元、193萬
    7,305元及法定遲延利息（見本院卷二第113至117、247至25
    1頁、卷三第55至59、149至155頁）。核其反訴標的法律關
    係所發生之原因，均係本於被繼承人廖文良與各反訴原告間
    之保險契約爭議，與本訴之標的及其防禦方法均相牽連，是
    被告即反訴原告提起反訴，核與前開法律規定相符，應予准
    許。
貳、實體方面：　　
一、本訴部分：
(一)原告主張：
　　廖文良為附表一所示各保險契約之被保險人，被告依據各保
    險契約應給付之內容如下：1.被告中國人壽依附表一編號1
    所示保險契約應給付之保險金包含「日額保險金」（每日10
    0元）、「每日病房費用保險金」（每日2,000元）及「住院
    醫療費用保險金」（檢附醫療費用收據，每次申請上限12萬
    元）；2.被告全球人壽依附表一編號2所示保險契約應給付
    之保險金包含「每日病房費用保險金」（每日2,000元）及
    「住院醫療費用保險金」（檢附醫療費用收據，每次申請上
    限7萬元）；3.被告富邦人壽依附表一編號3所示保險契約應
    給付之保險金包含「每日病房費用保險金」（每日3,500元
    ）、「每日住院醫療保險金」（每日3,000元）、「每日住
    院看護保險金」（每日1,000元）、「每日出院後療養保險
    金」（每日1,500元）、「住院醫療費用保險金」（檢附醫
    療費用收據，每次申請上限30萬元）；4.被告友邦人壽依附
    表一編號4所示保險契約給付之保險金包含「住院日額」（
    每日1,000元）、「每日病房費用保險金」（每日1,000元）
    及「住院醫療費用保險金」（檢附醫療費用收據，每次申請
    上限10萬元）。廖文良前經秀傳醫療社團法人秀傳紀念醫院
    （下稱秀傳醫院）醫師診斷罹患「脊椎多部位僵直性脊椎炎
    」，必須住院施打生物製劑SIMPONI（下稱欣普尼），又依
    據欣普尼藥物仿單及上市後風險管理計畫書，均提及欣普尼
    對於肺結核及病毒性肝炎有極大風險，必須仔細監控。廖文
    良因患有肺結核及B型肝炎、C型肝炎造成之肝功能不良及高
    血壓等疾病，因此主治醫師強調必須特別注意，施打欣普尼
    時須監控肝臟相關檢驗，接受靜脈注射避免結核菌威染引起
    B肝、C肝再活化及併發症。廖文良於如附表二所示「住院期
    間」住院治療施打欣普尼，並實際支出如附表二所示之「醫
    療費用」用，被告原本均依附表一所示之保險契約如數給付
    保險金，不料數個月後即分別就如附表三、四、五、六所示
    之範圍拒絕給付保險金。為此，爰依如附表一所示各保險契
    約之約定，請求被告分別給付各如附表三、四、五、六所示
    應付之保險金等語。並聲明：㈠被告中國人壽應給付原告110
    萬5,705元，被告全球人壽應給付原告51萬8,000元，被告富
    邦人壽保險應給付原告26萬2,064元，被告英屬百慕達商友
    邦人壽應給付原告22萬64元，及均自起訴狀繕本送達翌日起
    至清償日止，按保險利率百分之10計算之利息。㈡願供擔保
    請准宣告假執行。
(二)被告方面：
  1.被告中國人壽則以：
　　依如附表一編號1所示中國人壽安心樂高終身保險之保單條
    款第2條第6項約定：「本契約所稱『住院』係指被保險人經醫
    師診斷其疾病或傷害必須入住醫院，且正式辦理住院手續並
    確實在醫院接受診療者......」、第5條約定：「被保險人
    於本契約有效期間内身故、因第2條約定之疾病或傷害住院
    或於保險年齡到達100歲之保險單週年日仍生存時，本公司
    依本契約約定給付保險金。」；附加之新康泰綜合住院醫療
    保險附約第2條約定：「本附約所用名詞定義如下：......
    十、『住院』係指被保險人經醫師診斷其疾病或傷害必須入住
    醫院，且正式辦理住院手續並確實在醫院接受診療者。」、
    新康泰綜合住院醫療保險附約保單條款第6條約定「被保險
    人於本附約有效期間内，因第2條約定之疾病或傷害住院診
    療時，本公司按其投保單位依本附約約定給付保險金。」可
    認上開條款所約定之「住院」定義，必須同時具備「因疾病
    或傷害」、「經醫師診斷」、「必須入住醫院診療」、「經
    正式辦理住院手續」、「確實在醫院接受診療」等要件，並
    非只要有住院之事實即屬符合。再依實務見解關於「經醫師
    診斷有住院之必要性」之意義，解釋上自不應僅以實際治療
    之醫師認定「有住院必要性」，而應認以具有相同專業醫師
    於相同情形通常會診斷具有住院之必要性者始屬之。參以財
    團法人金融消費評議中心109年評字第136號評議書所記載：
    「經檢附現有卷證詢問本中心專業醫療顧問，其意見略以：
    依據彰基診斷證明書及出院病歷摘要之記載，申請人係因僵
    直性脊椎炎住院，住院期間並未接受手術治療。申請人住院
    期間主要接受Simponi(欣普尼)注射，出院也有帶回相同藥
    物（未寫數量）。另據診斷證明書記載另有自費購買優寶滴
    ，該品為口服維他命D3。而Simponi（欣普尼）為皮下注射
    ，一般在門診施打，並無住院必要。本中心為求慎重，再徵
    詢其他專業醫療顧問前揭爭點，其意見略以：申請人於108
    年11月1日至108年11月2日因『僵直性脊椎炎』至彰基接受住
    院治療，治療過程為施打欣普尼皮下注射50mg/0.5mL，每兩
    週一次，每次50mg及優保滴，但查無治療前後之相關檢驗數
    值與報告。依現有卷證，申請人所受治療非門診手術；依一
    般醫療常規，申請人自費施打欣普尼及優保滴並無住院必要
    ，經由門診治療替代即可。」足認欣普尼注射治療，非屬醫
    療必要之住院，於門診進行即可，上開評議中心108年評字
    第2153號評議書亦同此意見。原告雖提出廖文良108年10月2
    4日秀傳醫院診斷證明書之醫囑，仍不能證明施打欣普尼即
    有住院之必要性，如有反於醫學常規主張自身體況特殊而有
    住院之必要，自應提出病歷摘要暨護理紀錄以為證明。準此
    ，廖文良施打欣普尼既無住院必要性，原告向被告中國人壽
    請求給付如附表三所示之住院醫療保險金，自無理由等語，
    資為抗辯。並聲明：㈠原告之訴及其假執行之聲請均駁回。㈡
    如受不利之判決，願供擔保請准宣告免為假執行。
  2.被告全球人壽則以：
　　依如附表一編號2所示全球人壽終身壽險附加之「全球人壽
    醫療費用健康保險附約」第2項第7款約定：「『住院』係指被
    保險人經醫師診斷其疾病或傷害必須人住醫院，且正式辦理
    住院手續並確實在醫院接受診療者......」；第5條約定「
    被保險人於本附約有效期因第2條約定之疾病或傷害住院診
    療時，本公司依本附約約定給付保險金......」。故被保險
    人不僅除需經正式辦理住院手續並確實在醫院接受診療外，
    尚需被保險人有住院接受診療之必要性，始符合請領保險金
    之要件，亦即苟非醫療上之必要，只是應被保險人之要求而
    辦理住院，即不符合請領保險金之要件。廖文良於108年10
    月24日至25日住院施打欣普尼後，曾向被告全球人壽請領保
    險金，經被告全球人壽向秀傳醫院函詢廖文良當次住院之相
    關資訊，該主治醫師於108年12月3日函復略以：「住院為保
    險給付需求，可門診注射」等語，可證廖文良當時並無住院
    施打欣普尼之必要，純粹係因個人保險給付需求，是被告全
    球人壽即拒絕該次理賠申請；廖文良再於如附表四編號2至7
    所示其他期間就醫後向被告全球人壽請領保險金，被告全球
    人壽再向秀傳醫院函詢廖文良上開各次住院相關問題，經該
    主治醫師於109年5月24日函復略以：「施打欣普尼後觀察反
    應追蹤血液數值，亦可於門診施打」等語，可認依廖文良歷
    次就依之病況，施打欣普尼可於門診為之，並無住院之必要
    ，被告全球人壽自無給付保險金之義務等語，資為抗辯。並
    聲明：㈠原告之訴及其假執行之聲請均駁回。㈡如受不利之判
    決，願供擔保請准宣告免為假執行。
  3.被告富邦人壽則以：
　　依如附表一編號3所示富邦人壽新平準終身壽險附加之「富
    邦人壽享安心住院醫療定額健康保險附約」第2條第12款前
    段及「富邦人壽長馨健康保險附約」第2條第10款前段所約
    定之「住院」定義均為：「係指被保險人經醫師診斷其疾病
    或傷害必須入住醫院，且正式辦理住院手續並確實在醫院接
    受診療者」，即非依被保險人形式上有無經主治醫師個人診
    斷必須住院治療以為論斷，而應排除實際上無住院治療必要
    之情形。原告並未舉證證明廖文良接受欣普尼要計施打有何
    住院治療之必要性，自與上開保險契約之契約條款之「住院
    」定義不符；又依據國立臺灣大學醫學院附設醫院111年4月
    13日校附醫秘字第1110901590號函檢附鑑定/查詢案件回復
    意見：「一、欣普尼藥劑屬皮下注射，醫療實務上病人可帶
    回家自行施打，或是門診施打即可。二、依廖文良之住院病
    歷記載與護理紀錄，並未曾對此藥物有過敏反應之病史紀錄
    ，每次施打之後也沒有出現任何身體不適，因此無住院施打
    治療之必要。」等語（下稱系爭臺大醫院鑑定意見），足認
    廖文良並無住院施打欣普尼藥劑之必要，是原告之請求並無
    理由等語，資為抗辯。並聲明：㈠原告之訴及其假執行之聲
    請均駁回。㈡如受不利之判決，願供擔保請准宣告免為假執
    行。
  4.被告友邦人壽則以：
　　依「友邦人壽友實在醫療健康保險附約」第2條第5項約定：
    「本附約所稱『住院』係指被保險人經醫師診斷其疾病或傷害
    必須入住醫院，且正式辦理住院手續並確實在醫院接受診療
    者。但不包含全民健康保險法第51條所稱之日間住院及精神
    衛生法第35條所稱之日間留院。」準此，保險契約條款關於
    「經醫師診斷有住院之必要性」之意義，解釋上自不應僅以
    實際治療之醫師認定有住院必要性即符合，而應認以具有相
    同專業醫師於相同情形通常會診斷具有住院之必要性者始屬
    之，即排除實際上無住院治療必要之情形，始符合保險契約
    為最大善意及最大誠信契約之契約本旨。經被告友邦人壽查
    詢相關醫理及一般醫療常規，欣普尼之注射，係屬皮下注射
    ，通常僅須幾秒鐘或1至2分鐘即完成施打，如同施打疫苗一
    般，後續並以門診追蹤即可。依一般醫療常規，如須住院治
    療之疾病，通常於治療前會有抽血等一般性檢查，於治療（
    例如施打欣普尼）一段時間後，將再次進行抽血等相關檢查
    ，使醫師得藉由該檢測報告之數據，判斷治療或服用藥物之
    效果。又被告友邦人壽檢視廖文良之檢驗報告單及出院病歷
    摘要，未見有罹患肺結核、B型肝炎及C型肝炎所造成之肝功
    能不良及高血壓等相關病歷資料，且亦無該次住院施打欣普
    尼後之抽血檢驗報告，以判斷藥物施打後之效果，因此依一
    般醫療常規，難認廖文良於皮下注射欣普尼有住院之必要，
    要與前開保險契約條款「住院」之定義不符，且依系爭臺大
    醫院鑑定意見，亦認廖文良於施打欣普尼針劑，並無住院必
    要。從而，原告請求被告給付保險金，即無理由等語，資為
    抗辯。並聲明：㈠原告之訴及其假執行之聲請均駁回。㈡如受
    不利之判決，願供擔保請准宣告免為假執行。
二、反訴部分：
(一)反訴原告主張：
　1.反訴原告中國人壽主張：
　　廖文良自107年10月18日起至108年6月26日止，以罹患僵直
    性脊椎炎而住院施打欣普尼為由，向反訴原告中國人壽申請
    保險理賠金而取得77萬7,600元，然廖文良並無住院施打欣
    普尼之必要性，其以安心樂高終身保險保單條款第2條第6項
    、第5條、新康泰綜合住院醫療保險附約第2條約定，向反訴
    原告中國人壽申請理賠上開保險金，顯係無法律上原因受有
    利益。為此，爰依民法第179條之規定，請求反訴被告連帶
    返還上開保險金等語。並聲明：㈠反訴被告應連帶給付反訴
    原告中國人壽77萬7,600元，及自反訴起訴狀繕本送達反訴
    被告翌日起至清償日止，按週年利率百分之5計算之利息。㈡
    願供擔保，請准宣告假執行。
　2.反訴原告全球人壽主張：
　　廖文良無免疫疾病家族史，其父母姊妹並無類風溼性關節炎
    、乾燥症等相關檢查紀錄暨就診紀錄，亦無經任何醫療院所
    診斷有僵直性脊椎炎之就診用藥紀錄，詎其自107年10月18
    日至108年10月1日期間，前往秀傳醫院門診就醫，對看診醫
    師不實主訴曾經至振興醫院風濕免疫科治療云云，致看診醫
    師誤認廖文良患有僵直性脊椎炎，同意安排廖文良住院自費
    施打欣普尼。廖文良住院施打欣普尼後，向反訴原告全球人
    壽申請理賠金18次，反訴原告全球人壽因此給付廖文良共計
    133萬2,385元，然廖文良實則並無住院施打欣普尼之必要性
    ，不符合保險契約之理賠要件，所受領前開保險金即無法律
    上原因。為此，爰依民法第179條之規定，請求反訴被告連
    帶返還上開保險金等語。並聲明：㈠反訴被告應連帶給付反
    訴原告全球人壽133萬2,385元，及自反訴起訴狀繕本送達反
    訴被告翌日起至清償日止，按週年利率百分之5計算之利息
    。㈡願供擔保，請准宣告假執行。
　3.反訴原告富邦人壽主張：
　　廖文良於107年10月18日起至108年12月17日期間，以罹患僵
    直性脊椎炎須住院施打欣普尼為由，向反訴被告富邦人壽申
    請理賠金共計223萬829元，然因廖文良並無住院施打欣普尼
    之必要性，其依富邦人壽享安心住院醫療定額健康保險附約
    第2條第12款前段及富邦人壽長馨健康保險附約第2條第10款
    前段之約定申請並受領前開保險金，即無法律上之原因。為
    此，爰依民法第179條規定，請求反訴被告應連帶返還上開
    保險金等語。並聲明：㈠反訴被告應連帶給付反訴原告富邦
    人壽223萬829元，及自反訴起訴狀繕本送達反訴被告翌日起
    至清償日止，按週年利率百分之5計算之利息。㈡願供擔保，
    請准宣告假執行。
　4.反訴原告友邦人壽主張：　
　　廖文良自107年10月起，即反覆多次以罹患僵直性脊椎炎須
    住院施打欣普尼為由，向多家包含反訴原告友邦人壽在內之
    保險公司申請住院理賠金，因事反常態，經檢警調查破獲其
    乃詐保犯罪集團之一員，並經系爭臺大醫院鑑定意見認其施
    打欣普尼無住院必要性，是廖文良前向反訴原告友邦人壽申
    請理賠獲付之193萬7,305元，其受領即屬無法律上原因，且
    係以故意詐保之方式或取保險金，該當民法侵權行為。反訴
    被告為廖文良之繼承人，自應於繼承被繼承人廖文良遺產範
    圍內連帶返還上開保險金。為此，爰依民法第179條、第184
    條第1項前段，及第1153條之規定，請求反訴被告連帶返還
    上開保險金等語。並聲明：㈠反訴被告應連帶給付反訴原告
    友邦人壽193萬7,305元，及自反訴起訴狀繕本送達反訴被告
    翌日起至清償日止，按週年利率百分之5計算之利息。㈡願供
    擔保，請准宣告假執行。
(二)反訴被告則以：
　　依據欣普尼藥物仿單及上市後風險管理計畫書，均提及欣普
    尼對於肺結核及病毒性肝炎有極大風險，故對於有相關病史
    或風險之病患，主治醫師應密切觀察其用藥後之反應。廖文
    良罹患僵直性脊椎炎係經客觀醫學專業檢查過後確診之病症
    ，以住院方式進行治療具有必要性，關於決定廖文良應使用
    何種藥物、是否住院觀察以及施打頻率，都是經過醫師評估
    建議後之結果；秀傳醫院係在清楚廖文良病情，並考量廖文
    良身體特殊之情況下，決定廖文良應住院接受欣普尼注射，
    並非完全依照廖文良之陳述開立處方簽，是反訴原告應尊重
    醫院、醫師之醫療專業，依約給付反訴被告保險金等語，資
    為抗辯。並聲明：㈠反訴原告之訴駁回。㈡如受不利之判決，
    願供擔保請准宣告免為假執行。
三、兩造協議簡化之不爭執事項（見本院111年8月18日言詞辯論
    筆錄，本院並依論述需要，調整並簡化文字用語）：
(一)原告即反訴被告黃子紜以自己為要保人、廖文良為被保險人
    ，於106年8月9日向被告即反訴原告中國人壽投保如附表一
    編號1所示保單號碼D0000000號之安心樂高終身保險契約，
    附加新康泰綜合住院醫療保險附約；廖文良嗣於107年10月1
    8日至108年6月26日間，以罹患僵直性脊椎炎而各次住院接
    受欣普尼藥劑注射治療為由，向被告即反訴原告中國人壽請
    領保險給付共計77萬7,600元。
(二)原告即反訴被告黃子紜以自己為要保人、廖文良為被保險人
    ，於106年9月29日向被告即反訴原告全球人壽投保如附表一
    編號2所示保單號碼0000000000號之全球人壽終身壽險契約
    ，附加全球人壽醫療費用健康保險附約；廖文良嗣於107年1
    0月18日至108年10月1日間，以罹患僵直性脊椎炎而各次住
    院接受欣普尼藥劑注射治療為由，向被告即反訴原告全球人
    壽請領保險給付共計133萬2,385元。
(三)原告即反訴被告黃子紜以自己為要保人、廖文良為被保險人
    ，於106年6月23日向被告即反訴原告富邦人壽投保如附表一
    編號3所示保單號碼0000000000-00號之富邦人壽新平準終身
    壽險契約，附加富邦人壽享心安住院醫療定額健康保險附約
    、富邦人壽長馨健康保險附約；廖文良嗣於107年10月18日
    至108年12月17日間，以罹患僵直性脊椎炎而各次住院接受
    欣普尼藥劑注射治療為由，向被告即反訴原告富邦人壽請領
    保險給付共計223萬829元（本院卷二第119至231頁）。
(四)廖文良以自己為要保人與被保險人，於107年7月2日向被告
    即反訴原告友邦人壽投保如附表一編號4所示保單號碼Z0000
    000000號之友邦人壽卡友利保險契約，附加友邦人壽卡友心
    重大傷病定期健康保險附約；廖文良嗣於107年10月起，以
    罹患僵直性脊椎炎而各次住院接受欣普尼藥劑注射治療為由
    ，向被告即反訴原告友邦人壽請領保險給付共計193萬7,305
    元。
(五)廖文良於108年10月24日至秀傳醫療社團法人秀傳紀念醫院
    應診，因脊椎多部位僵直性脊椎炎，於108年10月24日至同
    年月25日住院共2日，自費施打生物製劑欣普尼藥劑。
四、本院之判斷：
(一)本訴部分：
　　原告主張廖文良因罹患僵直性脊椎炎，有於如附表二所示之
    期間入住秀傳醫院施打欣普尼，支出如附表二「醫療費用」
    欄所示之各項費用等情，業據提出秀傳醫院之診斷證明書及
    住院收據為憑（見新北地院109年度保險字第7號卷，下稱新
    北卷第65頁、本院卷三第247至第295頁），堪以憑信。惟原
    告主張被告應依如附表一所示之保險契約，分別給付原告如
    附表三、四、五、六所示之住院醫療保險金乙節，則為被告
    所否認，並以前詞置辯。是本件應審酌者為：廖文良於如附
    表二所示期間各次為治療僵直性脊椎炎而施打欣普尼藥劑，
    是否有住院之必要性？原告請求被告分別給付如附表三、四
    、五、六所示之住院醫療保險金，有無理由？茲論述如下：
 1、按保險制度係為分散風險，在對價衡平原則下、經保險主管
    機關核定之費率、保險條款作為保險契約內容銷售與被保險
    人，故大抵皆為定型化契約，其擬定復具有高度之技術性。
    是於保險契約之解釋，應本諸保險之本質及機能為探求，並
    注意誠信、公平原則之適用，倘有疑義時，始為有利於被保
    險人之解釋（保險法第54條第2項參照）。且為防止道德危
    險之發生，保險契約自須遵守最大善意原則及誠信原則。而
    依如附表一編號1所示中國人壽安心樂高終身保險之保單條
    款第2條第6項約定：「本契約所稱『住院』係指被保險人經醫
    師診斷其疾病或傷害必須入住醫院，且正式辦理住院手續並
    確實在醫院接受診療者......」；附加之新康泰綜合住院醫
    療保險附約第2條約定：「本附約所用名詞定義如下：.....
    .十、『住院』係指被保險人經醫師診斷其疾病或傷害必須入
    住醫院，且正式辦理住院手續並確實在醫院接受診療者。」
    ；如附表一編號2所示全球人壽終身壽險附加之「全球人壽
    醫療費用健康保險附約」第2項第7款約定：「『住院』係指被
    保險人經醫師診斷其疾病或傷害必須人住醫院，且正式辦理
    住院手續並確實在醫院接受診療者......」；如附表一編號
    3所示富邦人壽新平準終身壽險附加之「富邦人壽享安心住
    院醫療定額健康保險附約」第2條第12款前段及「富邦人壽
    長馨健康保險附約」第2條第10款前段所約定之「住院」定
    義均為：「係指被保險人經醫師診斷其疾病或傷害必須入住
    醫院，且正式辦理住院手續並確實在醫院接受診療者」；「
    友邦人壽友實在醫療健康保險附約」第2條第5項約定：「本
    附約所稱『住院』係指被保險人經醫師診斷其疾病或傷害必須
    入住醫院，且正式辦理住院手續並確實在醫院接受診療者。
    但不包含全民健康保險法第51條所稱之日間住院及精神衛生
    法第35條所稱之日間留院。」（見本院卷一第132、139、19
    3、203、221、272頁），顯見上開保險契約及附約約款所約
    定之「住院」，均指被保險人「經醫師診斷其疾病或傷害必
    須入住醫院，且正式辦理住院手續並確實在醫院接受診療者
    」，而所謂「經醫師診斷必須入住醫院治療」，解釋上自應
    排除客觀上、實際上無住院治療必要之情形，且不應僅以實
    際治療之醫師認定「有住院必要性」即屬符合前揭保險契約
    條款之約定，而應認以具有相同專業醫師於相同情形通常會
    診斷具有住院之必要性者，方足當之，始符保險契約應遵循
    最大善意原則及誠信原則之契約本旨。
 2、經查，廖文良於108年10月24日至25日住院施打欣普尼後，
    曾向被告全球人壽請領保險金，經被告全球人壽向秀傳醫院
    函詢廖文良當次住院之相關資訊，廖文良之主治醫師林泓科
    於108年12月3日函復略以：「僵直性脊椎炎初診在他院（振
    興醫院），日期不明」、「本院初診日其107年10月11日」
    、「107年10月11日至108年11月18日，共22次回診門診，共
    21次住院」、「第一次施打欣普尼日期為107年10月18日」
    、「每次施打2劑，間隔3至4周」、「住院為保險給付需求
    ，可門診注射」等語，有全球人壽諮詢秀傳醫院回覆表1紙
    在卷可稽（見本院卷一第231頁）；嗣因廖文良再於如附表
    四編號2至7所示其他期間就醫後向被告全球人壽請領保險金
    ，經被告全球人壽再向秀傳醫院函詢廖文良上開各次住院相
    關事項，復經廖文良之主治醫師林泓科於109年5月24日函復
    略以：「住院內容僅施打欣普尼」、「施打欣普尼後觀察反
    應追蹤血液數值，亦可於門診施打」等語，亦有全球人壽諮
    詢秀傳醫院回覆表1紙在卷可稽（見本院卷一第235頁）；本
    院復檢附廖文良於秀傳醫院之病歷資料，送請國立臺灣大學
    醫學院附設醫院就「醫療實務上欣普尼藥劑施打是否屬門診
    即可施打？」、「廖文良有無以住院方式始得施打欣普尼藥
    劑治療之必要性？」等事項進行鑑定，經該院於111年4月13
    日校附醫秘字第1110901590號函檢附鑑定/查詢案件回復意
    見略以：「一、欣普尼藥劑屬皮下注射，醫療實務上病人可
    帶回家自行施打，或是門診施打即可。二、依廖文良之住院
    病歷記載與護理紀錄，並未曾對此藥物有過敏反應之病史紀
    錄，每次施打之後也沒有出現任何身體不適，因此無住院施
    打治療之必要。」等語（即系爭臺大醫院鑑定意見，見本院
    卷二第53至55頁），綜核上開資料，顯見欣普尼藥劑之施打
    ，於醫療實務上病人可帶回家自行施打，或於門診施打即可
    ；而依廖文良於秀傳醫院之住院病歷與護理紀錄，廖文良並
    未曾出現對此藥物有過敏反應之病史紀錄，每次施打後也沒
    有出現任何身體不適，依一般具有相同專業醫師於相同情形
    ，並不通常會診斷具有住院施打之必要性；實際為廖文良施
    打欣普尼藥劑之秀傳醫院主治醫師林泓科更直言「住院為保
    險給付需求，可門診注射」、「施打欣普尼後觀察反應追蹤
    血液數值，亦可於門診施打」等語，益徵廖文良施打欣普尼
    藥劑，在客觀上及實際上並無住院施打之必要性，而與上開
    保險契約及附約約款所定「住院」所定義「經醫師診斷其疾
    病或傷害必須入住醫院，且正式辦理住院手續並確實在醫院
    接受診療者」之要件不符，要難認為已符合上開保險契約及
    附約約款所定請領住院醫療保險金之要件。至原告雖提出秀
    傳醫院111年2月25日明秀（醫）字第1110000203號函、110
    年6月15日明秀（醫）字第1100000617號函（見本院卷三第4
    1至51頁），主張廖文良罹患僵直性脊椎炎係經客觀醫學專
    業檢查過後確診之病症，關於決定廖文良應使用何種藥物、
    是否住院觀察以及施打頻率，都是經過醫師評估建議後之結
    果等語，然參上開函文內容，亦明文「二、欣普尼注射在住
    院或門診施行的效果是一致的」、「三、經病患家屬反應病
    人疼痛嚴重而要求住院，經考量臨床嚴重性，BASDAI指數4.
    9分及病患家屬之要求，安排住院注射欣普尼」等語（見本
    院卷三第47頁），更徵廖文良施打欣普尼藥劑並無必須住院
    施打之必要性，廖文良各次施打欣普尼之住院安排，僅係因
    應廖文良家屬之要求而安排，並非經醫師診斷其疾病或傷害
    必須入住醫院。
 3、據上，廖文良上開各次為施打欣普尼之住院均不符上開保險
    契約及附約約款「住院」所定義「經醫師診斷其疾病或傷害
    必須入住醫院，且正式辦理住院手續並確實在醫院接受診療
    者」之要件，要難認為已符合上開保險契約及附約約款所定
    請領住院醫療保險金之要件。從而，原告依如附表一各保險
    契約及附約請求被告分別給付如附表三、四、五、六所示之
    住院醫療保險金，即無理由。
(二)反訴部分：
　　反訴原告分別主張廖文良於如附表二所示期間各次施打欣普
    尼藥劑，並無住院之必要性，不符附表一所示之保險契約及
    附約約款，是廖文良分別向反訴原告請領之住院保險金77萬
    7,600元、133萬2,385元、223萬829元、193萬7,305元，為
    無法律上原因受有利益，且係以故意詐保之方法詐得保險金
    ，爰依民法第179條、第184條第1項前段、第1153條之規定
    ，請求反訴被告連帶返還上開廖文良請領之保險金等節，為
    反訴被告否認，並以前詞置辯。是本件應審酌者為：廖文良
    分別向反訴原告所請領之住院保險金77萬7,600元、133萬2,
    385元、223萬829元、193萬7,305元，是否為無法律上理由
    受有利益？反訴原告請求反訴被告於繼承廖文良遺產範圍內
    分別連帶返還前開廖文良請領之保險金，有無理由？
 1、按無法律上之原因而受利益，致他人受損害者，應返還其利
    益；因故意或過失，不法侵害他人之權利者，負損害賠償責
    任，民法第179條前段、第184條第1項前段分別定有明文。
    又繼承人對於被繼承人之債務，以因繼承所得遺產為限，負
    連帶責任，民法第1153條第1項亦有明文。
 2、經查，廖文良前以罹患僵直性脊椎炎而各次住院接受欣普尼
    藥劑注射治療為由，分別向反訴原告中國人壽、全球人壽、
    富邦人壽、友邦人壽請領住院醫療保險金77萬7,600元、133
    萬2,385元、223萬829元、193萬7,305元等情，為反訴被告
    所不爭執（見本院卷三第23至24、234至236頁，即上開不爭
    執事項一至四），該部分事實堪以認定。而廖文良上開各次
    施打欣普尼之住院安排，均係為保險需求或因應廖文良家屬
    之要求而安排，並非經醫師診斷其疾病或傷害必須入住醫院
    ，而不符如附表一所示保險契約及附約、及其與反訴原告友
    邦人壽簽立之「友邦人壽友實在醫療健康保險附約」約款之
    「住院」定義等節，業經認定如前。是廖文良於未符合上開
    保險契約及附約約款所定請領住院醫療保險金之要件下，於
    如附表二所示期間各次以罹患僵直性脊椎炎而住院接受欣普
    尼藥劑注射治療為由，分別向反訴原告中國人壽、全球人壽
    、富邦人壽、友邦人壽請領之住院醫療保險金77萬7,600元
    、133萬2,385元、223萬829元、193萬7,305元而獲理賠，自
    屬無法律上原因受有利益，致反訴原告受有損害，依民法第
    179條之規定，自應返還反訴原告上開已領得之保險金。而
    反訴被告為廖文良之繼承人，依據民法第1153條之規定，其
    等對於廖文良上開應返還不當得利之債務，以因繼承所得遺
    產為限，負連帶返還之責任。從而，反訴原告分別依民法第
    179條、第184條第1項前段及第1153條之規定，請求反訴被
    告於繼承廖文良遺產範圍內分別連帶給付77萬7,600元、133
    萬2,385元、223萬829元、193萬7,305元，為有理由。
 3、按給付無確定期限者，債務人於債權人得請求給付時，經
    其催告而未為給付，自受催告時起，負遲延責任。其經債權
    人起訴而送達訴狀，或依督促程序送達支付命令，或為其他
    相類之行為者，與催告有同一之效力；遲延之債務，以支付
    金錢為標的者，債權人得請求依法定利率計算之遲延利息；
    應付利息之債務，其利率未經約定，亦無法律可據者，週年
    利率為百分之5，民法第229條第2項、第233條第1項前段及
    第203條分別定有明文。查本件反訴原告請求之給付未約定
    確定期限，又係以支付金錢為標的，依前揭法律規定，反訴
    原告中國人壽就上開請求之給付，併請求反訴被告自反訴起
    訴狀繕本送達翌日即111年6月8日（見本院卷二第419、421
    頁）起；反訴原告全國人壽就上開請求之給付，併請求反訴
    被告自反訴起訴狀繕本送達翌日即111年6月14日（見本院卷
    三第22、55頁）起；反訴原告富邦人壽就上開請求之給付，
    併請求反訴被告自反訴起訴狀繕本送達翌日即111年5月18日
    （見本院卷二第237頁）起；反訴原告全友邦人壽就上開請
    求之給付，併請求反訴被告自反訴起訴狀繕本送達翌日即11
    1年6月14日（見本院卷三第23、149頁）起，均至清償日止
    ，按週年利率百分之5計算之利息，亦屬有據。
五、綜上所述，原告依附表一所示之各保險契約之約定，請求被
    告中國人壽、全球人壽、富邦人壽、友邦人壽分別給付110
    萬5,705元、51萬8,000元、26萬2,064元、22萬64元及法定
    遲延利息，為無理由，應予駁回。反訴原告中國人壽、全球
    人壽、富邦人壽、友邦人壽分別依民法第179條、第184條第
    1項前段、第1153條之規定，請求反訴被告於繼承廖文良遺
    產範圍內分別連帶給付77萬7,600元、133萬2,385元、223萬
    829元、193萬7,305元，及各自111年6月8日起、111年6月14
    日起、111年5月18日、111年6月14日起，均至清償日止，按
    週年利率百分之5計算之利息，為有理由，應予准許。
六、本件反訴原告勝訴部分，兩造分別陳明願供擔保請准宣告假
    執行及免為假執行，核無不合，爰分別酌定相當之擔保金額
    ，予以准許。至本訴原告敗訴部分，其假執行之聲請已失所
    附麗，應併予駁回。
七、本件本訴、反訴事證已臻明確，兩造所提其餘攻擊防禦方法
    及證據，核與判決結果不生影響，爰不一一論列，併此敘明
    。
八、訴訟費用負擔之依據：民事訴訟法第78條、第85條第2項。
中　　華　　民　　國　　111 　年　　11　　月　　17　　日
                  民事第一庭    法　官　呂俐雯
以上正本係照原本作成。
如對本判決上訴，須於判決送達後20日內向本院提出上訴狀。如
委任律師提起上訴者，應一併繳納上訴審裁判費。
中　　華　　民　　國　　111 　年　　11　　月　　17　　日
                                書記官　吳芳玉
附表一：保險契約
編號 保險契約名稱 保單號碼 要保人 被保險人 1 中國人壽安心樂高終身樂高終身保險(附加附加新康泰綜合住院醫療保險附約、意外傷害保險附約、傷害醫療保險給付附加條款) D0000000 黃子紜 廖文良 2 全球人壽終身壽險 0000000000 黃子紜 廖文良 3 富邦人壽新平準終身壽險 0000000000-00  黃子紜 廖文良 4 友邦人壽卡友利保險(附加卡友心重大傷病定期健康保險) Z000000000  廖文良 廖文良 
附表二：住院期間與醫療費用（民國/新臺幣）
編號 住院期間 醫療費用 1 107年10月18日19日 87,224元 2 107年11月8日至9日 90,519元 3 107年11月30日至1日 87,519元 4 107年12月20日至21日 86,523元 5 108年1月10日至11日 87,129元 6 108年1月30日至31日 84,418元 7 108年2月21日至22日 86,931元 8 108年3月14日至15日 90,503元 9 108年4月3日至4日 89,624元 10 108年4月24日至25日 91,135元 11 108年5月15日至16日 91,406元 12 108年6月5日至6日 92,762元 13 108年6月25日至26日 92,173元 14 108年7月16日至17日 94,153元 15 108年8月5日至6日 94,476元 16 108年8月23日至24日 94,575元 17 108年9月10日至11日 94,444元 18 108年10月1日至2日 94,430元 19 108年10月24日至25日 92,033元 20 108年11月9日至10日 94,422元 21 108年11月25日至26日 94,279元 22 108年12月16日至17日 94,429元 23 109年1月6日至7日 80,480元 24 109年1月22日23日 82,636元 25 109年3月25日至26日 44,948元 合計  2,213,171元 
附表三：被告中國人壽拒絕理賠項目與金額（民國/新臺幣）
編號 住院期間 醫療費用 日額保險金 (每日100元) 每日病房費用 (每日2,000元) 1 108年7月16日至17日 94,153元 200元 4,000元 2 108年8月5日至6日 94,476元 200元 4,000元 3 108年8月23日24日 94,575元 200元 4,000元 4 108年9月10日11日 94,444元 200元 4,000元 5 108年10月1日至2日 94,430元 200元 4,000元 6 108年10月24日至25日 92,033元 200元 4,000元 7 108年11月9日至10日 94,422元 200元 4,000元 8 108年11月25日至26日 94,279元 200元 4,000元 9 108年12月16日至17日 94,429元 200元 4,000元 10 109年1月6日至7日 80,480元 200元 4,000元 11 109年1月22日至23日 82,636元 200元 4,000元 12 109年3月25日至26日 44,948元 200元 4,000元 小計  1,055,305元 2,400元 48,000元 保險金合計  1,105,705元   
附表四：被告全球人壽拒絕理賠項目與金額（民國/新臺幣）
編號 住院期間 醫療費用 每日病房費用保險金 (每日2,000元) 1 108年10月24日至25日 92,033元 4,000元 2 108年11月9日至10日 94,422元 4,000元 3 108年11月25日至26日 94,279元 4,000元 4 108年12月16日至17日 94,429元 4,000元 5 109年1月6日至7日 80,480元 4,000元 6 109年1月22日至123日 82,636元 4,000元 7 109年3月25日至26日 44,948元 4,000元 小計  583,227元 28,000元 合計  611,227元  廖文良申請保險金金額：51萬8,000元（備註：住院醫療費用保險金每次請領上限7萬元，7次住院合計49萬元，加計每日病房費用保險金28,000元）    
附表五：被告富邦人壽拒絕理賠項目與金額（民國/新臺幣）
編號 住院期間 醫療費用 每日病房費用保險金 (每日3,500元) 每日住院醫療保險金 (每日3,000元) 每日住院看護保險金 (每日1,000元) 每日出院後療養保險金 (每日1,500元) 1 109年1月6日至7日 80,480元 7,000元 6,000元 2,000元 3,000元 2 109年1月22日至23日 82,636元 7,000元 6,000元 2,000元 3,000元 3 109年3月25日至26日 44,948元 7,000元 6,000元 2,000元 3,000元 小計  208,064元 21,000元 18,000元 6,000元 9,000元 保險金合計  262,064元     
附表六：被告友邦人壽拒絕理賠項目與金額（民國/新臺幣）
編號 住院期間 醫療費用 住院日額 (每日1,000元) 每日病房費用保險金 (每日1,000元) 每日住院看護保險金 (每日1,000元) 1 109年1月6日至7日 80,480元 2,000元 2,000元 2,000元 2 109年1月22日至23日 82,636元 2,000元 2,000元 2,000元 3 109年3月25日至26日 44,948元 2,000元 2,000元 2,000元 小計  208,064元 6,000元 6,000元 6,000元 保險金合計  220,064元